臺灣桃園地方法院民事裁定　　　　　　　94年度家抗字第17號
抗　告　人　乙○○
抗　告　人　丙○○
　　　　　　　　　　　　樓之3.
共同代理人　李國煒律師
相　對　人　甲○○○
上列抗告人聲請訴訟救助事件，對於中華民國94年9月22日本院
家事法庭裁定（94年度家救字第41號）提起抗告，本院裁定如下
：
    主  文
抗告駁回。
抗告費用由抗告人負擔。
    理  由
一、按法律扶助法第1 條揭示為保障人民權益，對於無資力，或
    因其他原因，無法受到法律適當保護者，提供必要之法律扶
    助，特制定本法。準此，縱有無資力者，倘其能受到法律適
    當保護者，並無予以法律扶助之必要，法院自不受分會准予
    訴訟救助之拘束，仍應本於個案有無法律扶助之事實而為准
    駁。
二、本件抗告意旨略以：抗告人為辦理聲請宣告相對人禁治產，
    聲請法律扶助，經財團法人法律扶助基金會桃園分會准予扶
    助後，遂提出聲請對相對人宣告禁治產，並聲請訴訟救助，
    惟本院家事法庭94年度家抗字第17號以聲請人非無資力之人
    ，而裁定駁回訴訟救助。然查：抗告人乙○○部分，其93年
    薪資係因政府擴大就業方案所給予之臨時性工作，之後並無
    此工作及收入，其名下之房地為其自用；另抗告人丙○○部
    分，名下之房地為其自住，車輛亦係賴以維生之器具，此些
    財產符合財團法人法律扶助基金會受法律扶助者無資力認定
    標準第5 條第2、3項應不予計入抗告人可處分之資產中；而
    抗告人分屬不同家庭，應分別計算資力，且均已符合前揭無
    資力認定標準第3 條第1項第1款之規定，原裁定認定抗告人
    資力狀況與分會審查之結果並無不同，卻合併計算抗告人之
    資力，致有誤會駁回訴訟救助聲請，爰依法提起抗告，聲明
    廢棄原裁定，准予訴訟救助等語。
三、經查，「法院就禁治產之聲請應斟酌聲請人所表明之事實及
    證據，依職權為必要之調查。調查費用如聲請人未預納者，
    由國庫墊付之。」「禁治產之宣告非就應禁治產人之心神狀
    況訊問鑑定人後，不得為之。」此民事訴訟法第601條、603
    條所明定。亦即法院受理禁治產宣告案件，本應依職權調查
    聲請人表明之事實及證據，且必須由鑑定人參與訊問程序，
    始能為禁治產宣告，由於法院受理禁治產宣告事件具有職權
    探知及公益之色彩，須藉由專門醫學研究之人參予訊問始為
    判定，聲請人及相對人於程序中非不受法律適當之保護。而
    依民法第14條第1 項規定「對於心神喪失或精神耗弱致不能
    處理自己事務者，法院得因本人、配偶、最近親屬二人或檢
    察官之聲請，宣告禁治產。」，故於本人、配偶、檢察官以
    外，本應由相對人之最近親屬二人為聲請人，始為適法，故
    審酌此類案件應注意其他具有聲請人適格之親屬資力狀況，
    以避免其最近親屬以資力較弱之二人提出聲請，藉以符合無
    資力認定標準之要件，並不適宜分別觀察聲請人資力狀態。
    再者，本件禁治產宣告聲請案依民事訴訟法第77條之19第6
    款規定僅須繳納裁判費新台幣1,000 元，衡諸抗告人之資力
    非不能負擔，且本件若准予訴訟救助，依民事訴訟法第110
    條第1款、第2項規定雖可「暫免」裁判費及其他應預納之訴
    訟費用，並由國庫墊付暫免之訴訟費用，惟至案件終結時，
    仍應依民事訴訟法第114 條規定向負擔訴訟費用之當事人徵
    收，亦即如宣告禁治產者，應向禁治產人追徵，駁回聲請者
    ，應向聲請人追徵（參照民事訴訟法第608 條）。是本院認
    抗告人縱個別資力合於財團法人法律扶助基金會受法律扶助
    者無資力認定標準，仍非不受法律適當保護者，不具有法律
    扶助事實，本件抗告人以無資力為由，聲請廢棄原裁定，本
    院審認之理由雖與原裁定不同，然結論並無二致，本件抗告
    為無理由，應予駁回。
四、本件抗告為無理由，依民事訴訟法第95條、第78條，裁定如
    主文。
中　　華　　民　　國　　94　　年　　11　　月　　30　　日
                            家事法庭審判長法　官　王兆飛
                                          法　官　江俊彥
                                          法　官　劉雪惠
以上正本係照原本作成
本裁定除以其適用法規顯有錯誤為理由，不得再抗告。如提再抗
告，應於收受本裁定後10日內向本院提出再抗告狀，並繳納再抗
告費新台幣1,000元。
中　　華　　民　　國　　94　　年　　11　　月　　30　　日
                                          書記官　劉宗源
